臺灣高等法院民事裁定　　　　　　　　 94年度重上字第400號
上　訴　人　大眾營造有限公司
法定代理人　戊○○
訴訟代理人　李震華律師
　　　　　　紀冠伶律師
被上訴人　　巨科國際股份有限公司
法定代理人　 甲○○
訴訟代理人　 邱姿瑛律師
上列當事人間請求返還墊款事件，上訴人對於中華民國94年7月7
日臺灣臺北地方法院93年度重訴字第322號第一審判決提起上訴
，本院於96年8月7日言詞辯論終結，判決如下:
    主  文
原判決廢棄。
被上訴人在第一審之訴及假執行之聲請均駁回。
第一、二審訴訟費用由被上訴人負擔。
    事實及理由
甲、程序方面:
一、本件被上訴人公司法定代理人已於民國94年11月10日由丙○
    ○變更為甲○○，有上訴人公司變更登記表影本為證 (見本
    院卷一第123頁) ，並聲明承受訴訟（見本院卷一第137頁）
    ，依民事訴訟法第170條、第175條第1項規定，其聲明承受
    訴訟，並無不合，應予准許。
二、另按當事人不得提出新攻擊或防禦方法。但對於在第一審已
    提出之攻擊或防禦方法為補充者，或如不許其提出顯失公平
    者，則不在此限。民事訴訟法第447條第1項第3、6款分別定
    有明文。本件上訴人於本院始以受被上訴人之脅迫而簽署協
    議書，並主張被上訴人之代墊款與其收取之租金、售屋款為
    抵銷，經核上訴人於原審已提出被詐欺之廢止債權請求權，
    及陳述因產權移轉所需之印鑑資料均在被上訴人手上，被上
    訴人以不簽署協議書即不用印，致其不得已而簽署等語，則
    上訴人於原審已就脅迫為陳述，雖其曾明示不主張脅迫，惟
    其嗣提出並主張脅迫與原主張詐欺之原因基礎事實同一，應
    認係對於在第一審已提出之攻擊或防禦方法為補充者，且如
    不許其提出及主張抵銷，有顯失公平情形，業據上訴人釋明
    ，應予准許，均合先說明。
乙實體方面：
一、被上訴人主張：伊股東甲○○（嗣後承受訴訟）於民國91年
    年2月間經由訴外人敦親建設股份有限公司（下稱敦親公司
    ）總經理劉國基介紹，認識上訴人之代表人乙○○及賴志明
   （現更名己○○）。而劉國基發包之頭份親民寬頻學園（下
    稱親民學園）工程經費多向甲○○借資，故當時親民學園相
    關之重要印鑑等係交由甲○○保管，詎親民學園尚未完工取
    得產權時，劉國基即負債逃匿。乙○○、賴志明於劉國基負
    債逃匿後，即以營造商被害人身分，向甲○○表示雙方皆受
    劉國基所累，該工程尚未完成又需款善後，希甲○○能借款
    ，甲○○為大家之利益著想，遂應允借款，嗣乙○○、賴志
    明二人偕同上訴人法定代理人戊○○之夫丁○○至伊公司，
    再多次以工地欠資金為由，請求甲○○繼續代墊工程款，甲
    ○○乃再陸續提供資金供上訴人完成工程，於91年11月間雙
    方會算結果，上訴人承認積欠伊公司新台幣（下同）2100萬
    元之代墊款，並於91年11月30日，由甲○○代表被上訴人、
    上訴人之代表人乙○○、賴志明二人訂定協議書（下稱系爭
    協議書），及於92年1月14日訂定補充協議書（下稱補充協
    議書一）。嗣上訴人再與甲○○及伊公司前法定代理人丙○
    ○協商親民學園後續工程事宜，上訴人同意承接親民學園第
    二期營建工程，而以原積欠之代墊款2100萬元轉為工程款等
    ，雙方並再於92年7月11日、同年8月4日、同年9月18日，陸
    續簽訂補充協議書（下稱補充協議書二）、切結書、親民寬
    頻學園生活廣場新建工程承攬協議書 (下稱承攬協議書) 。
    甲○○因前述協議，再支出第二期工程土方費300萬元及預
    期工程款200 萬元，並在92年10月間依前述多份協議交出產
    權印鑑予上訴人，協助上訴人取得親民學園第一期房地之產
    權，詎上訴人於取得房地產權及貸款後，不僅未進行第二期
    工程，且用以返還伊部分墊款之1000萬元支票亦遭退票，更
    未依約設定該房地之抵押權予雙方指定人丙○○名下，反逕
    自向土地銀行抵押借款，再於92年11月27日發函主張前揭之
    協議及切結書均屬無效。查上訴人多次承認積欠伊公司2100
    萬元代墊工程款，並同意以積欠之款項轉承接親民學園第二
    期變更後之營建工程，另約定若上訴人未承接營建工程，則
    積欠款2100萬元部分每月以3%計息歸還。而伊確已墊款並依
    約使上訴人取得親民學園房地產權，上訴人竟完全未依約承
    接營建工程，亦未返還本金2100萬元，爰依兩造契約請求判
    命上訴人返還2100萬元及自92年7月11日起至清償日止，按
    年利率百分之二十計算之利息之判決（原審准被上訴人之請
    求）。答辯聲明: 駁回對造之上訴。
二、上訴人則以：伊借牌予賴志明承包親民學園工程，「親民學
    園」工地為訴外人吳世芬、甄穩建設股份有限公司 (下稱甄
    穩公司) 及敦親公司等人所有，被上訴人係代原業主甄穩公
    司墊款，而非為伊代墊2100萬元。「親民學園」工地所有人
    發生財務危機，無力完成工地工程暨清償工程款，經雙方及
    敦親公司三方於91年6月4日就「『親民學苑』一期工程收尾
    工作、產權分配及第二期生活廣場興建部分」達成協議，原
    業主吳世芬等人承認積欠伊工程款總計1億3995萬元；積欠
    被上訴人1430萬元；並應配合兩造辦理一切產權登記及分戶
    貸款手續；且需以其未建之土地作為兩造之欠款之擔保。而
    辦理產權登記及分戶貸款所需之印鑑則由甲○○負責保管，
    不得另作他用。親民學園工地工程收尾工作、產權分配所應
    付之土地增值稅、契稅、代書費及善後所需費用，由兩造設
    法墊付。有關兩造墊付之費用，則於第一期貸款撥下時先行
    扣回，利息以月息2.8%計算。換言之，上開兩造所墊付之費
    用係以將屬於工地所有人之資產向銀行辦理貸款後所得金錢
    ，加計月息2.8%之利息後計付之。本於前開『親民學苑』工
    地收尾、善後及清償之協議，雙方達成『親民學苑』第一期
    完工之2680坪，由伊承接其中之2480坪，被上訴人承接200
    坪。且該工地之坐落基地即土地建號840號，其中343坪由被
    上訴人承接，其餘由伊承接。故伊取得系爭建號840號部分
    土地，係因工地所有人積欠伊工程款之故，要非伊破壞兩造
    協議使然。而被上訴人於91年11月30日（誤載為31日）簽訂
    系爭協議書時，未提出代伊支付工程款2100萬元之明細，僅
    告以明細後補為由要求伊簽署91年11月30日協議書，故伊誤
    信乃於未經會算即先行簽署系爭協議。嗣至92年11月底前，
    因被上訴人始終未能提出代墊2100萬元之明細，伊始以以存
    證信函發函主張撤銷系爭協議內容；且對於其餘三份協議書
    亦一併以存證信函通知撤銷之。被上訴人確未代伊墊付工程
    款2100萬元，使自無返還代墊款之義務。至被上訴人93年10
    月14日所提出之108筆代墊明細及相關資料明細，其中編號
    、、、、、、、、及103、107俱為生活
    廣場之興建費用，故在在足證明被上訴人確未於簽約斯時就
    系爭2100萬元之代墊工程款進行會算，伊係受被上訴人詐欺
    、脅迫而簽訂系爭協議書，被上訴人係因侵權行為對於被害
    人之伊取得債權，依民法第198條規定，縱伊對該債權之廢
    止請求權，雖因時效而消滅，仍得拒絕履行。況被上訴人已
    超額分配，並收取伊分配部分之房屋租金及售屋尾款，然未
    交付予伊，伊亦得主張抵銷等語，資為抗辯。上訴聲明：
    (一)原判決廢棄。(二)被上訴人在第一審之訴及假執行之聲請均
    駁回，如受不利判決，願供擔保請准免為假執行。
三、兩造不爭執之事實:
　(一)訴外人賴志明、乙○○係向上訴人借牌承攬甄穩公司、敦親
    公司起造之親民學園工地工程，由賴志明、乙○○二人在工
    地現場指揮，上訴人派人管理親民學園。
  (二)系爭親民學園之使用執照 (91年工建子弟000291號) 之竣工
    日期91年2月27日 (見本院卷一第64頁)。
  (三)91年6月4日協議書為業主與兩造所簽形式上不爭執。
  (四)兩造於91年11月30日，由甲○○代表被上訴人與乙○○、賴
    志明代表上訴人簽訂系爭協議書，復於92年1月14日訂定補
    充協議書一。嗣雙方再於92年7月11日、同年8月4日、同年9
    月18日，陸續簽訂補充協議書二、切結書、承攬協議書。
  (五)乙○○於原審所提收支費用計算表二份形式上真正不爭執。
  (六)被上訴人於92年10月間依上開協議交出產權印鑑予上訴人，
    協助上訴人取得親民學園第一期房地之產權。上訴人嗣於92
    年11月27日寄5份存證信函予被上訴人，聲稱前揭之協議書
    、補充協議書及切結書均屬無效。
  (七)兩造對於由甲○○代表被上訴人與乙○○、賴志明代表上訴
    人，訂定系爭協議書、補充協議書一、補充協議書二、切結
    書、承攬協議書等，各為有權代表兩造，均不爭執，並有上
    訴人出具之授權書1件在卷可稽 (見原審卷一第58頁)。
四、本件兩造間主要之爭執點厥在於: (一)上訴人簽署系爭協議書
    有無受到詐欺、脅迫? 如有，有無撤銷意思表示？撤銷有無
    逾期？(二)上訴人有無廢止請求權？(三)被上訴人是否確有代墊
    2100萬元第一期工程收尾之工程款？為何人墊款？墊款多少
    ？如有墊款是否已經抵償、抵銷而不存在？(四)2100萬元是否
    因92年7月11日補充協議書的簽訂而轉為生活廣場營建的工
    程款？茲分述之。
五、上訴人簽署系爭協議書有無受到詐欺、脅迫？如有，有無撤
    銷意思表示？撤銷有無逾期部分：
    查上訴人雖以91年11月30日簽署協議書時，被上訴人以明細
    後補為由，致其因誤信而簽署該協議，嗣後因明細未補前，
    或仍誤信而簽署，或受被上訴人不簽即提示其已簽發供保證
    用之支票，或以不蓋用業主交付保管用以移轉產權印章為由
    脅迫而簽署云云，惟為被上訴人所否認，上訴人自應就被上
    訴人如何詐欺、脅迫負舉證之責。查:
  (一)被上訴人之法定代理人甲○○固證稱91年11月30日之協議係
    經過詳細會算云云，惟與證人己○○ (原名賴志明) 、乙○
    ○均證稱91年11月30日簽訂協議書時未會算，係於協議後被
    上訴人始提出收支明細表，嗣再交付第二次明細等語（見原
    審卷一第229頁、卷二第44頁），而被上訴人就其確係交付
    二份不同版本但製作日期相同之收支明細予上訴人乙節並不
    爭執，則倘兩造間確有會算，何以會交付二份同日期項目相
    同但金額不同之明細表，是甲○○證稱有會算云云，即非可
    採。
  (二)91年11月30日簽署協議書時固未經會算，惟代表上訴人簽署
    該協議書證人己○○於原審證稱：伊向上訴人借牌承攬業主
    甄穩公司工程，完工時甄穩公司倒閉，嗣後找到業主，確認
    伊工程款金額，於清理帳目時發現甄穩公司與被上訴人有借
    貸合約，土地並設定抵押予被上訴人，伊要產權完整，只有
    與巨科達成協議，共同穩定工程，最後再會算，而甄穩公司
    無法處理，即將工地丟予伊及被上訴人處理，伊係為產權完
    整，於此情形下簽署91年11月30日之協議書，簽署前並未會
    算，只有概算，係簽署後始有項目表，但無明細，伊未核對
    即出國，但有要求被上訴人提出明細等語（見原審卷第一第
    229頁），則己○○於簽署該協議書時並未受詐欺或脅迫者
    至明。
  (三)證人己○○於本院證稱：(1)簽署91年11月30日協議書時，該
    協議書所載2100萬元代墊款對我來說當時就知道是不實在的
    ，但對甲○○來說或許是實在的，因為當時劉國基積欠他借
    款，他把一些利息都算在裡面，劉國基跑掉後，因法定抵押
    權人是大眾公司，我才與其協議，目的只是為了讓他可依債
    權比例向安信建經公司談產權分配問題。(2)協商當時我就知
    道債權比例大致是五比一，當時協議書寫2100萬元，是為了
    配合甲○○去分產權過戶，但簽完後過幾天，他卻告訴我第
    一期工程款他就墊了2100多萬元，他也可以向大眾公司請求
    這筆錢，我告訴他不能把對劉國基的債權平白轉到大眾公司
    ，才要求他提出明細表。而所謂的債權比例五比一，這只是
    第一期工程部分，並不包括第二期生活廣場工程部分，第二
    期生活廣場工程與此無關。(3)我告訴丁○○簽署第一份協議
    書只是為過戶分配產權之用，實際上沒有2100萬元那麼多，
    而且第一期工程最後算一算，甲○○反而還賺錢。91年11月
    30日簽署之協議書，就是受騙於甲○○以產權分配過戶之詞
    而簽署的；(4)售屋款1070萬元，是我與甲○○共同委託銷售
    公司出售，出售的1070萬元價金都由甲○○收走。第一期整
    個收尾工程僅6、700萬元，因甄穩公司倒閉，我已經沒有錢
    ，所以由甲○○出170多萬元整理環境、房間、水電後出租
    一部分的房間，該170多萬元也包括在2100萬元內等語（見
    本院卷二第123頁反面），另證稱91年11月30日協議書中所
    謂之2100萬元，是包括被上訴人借款予甄穩公司及被上訴人
    之代墊款。而其私人與甄穩公司間的借款1500多萬元，是由
    1430萬元乘以2.8%的利息得來的；及被上訴人是以甄穩公司
    欠他1400萬元，及願意共同代墊後續工程款，要求簽訂協議
    書參與分配產權。原審卷二48頁收支費用，就是他做出來的
    結算，已收尾款部分扣除租金200多萬元收入，才折衷為
    2100萬元。我知道其中7、800萬元是他灌水的，因為工程是
    我做的，收尾也是我收的，所以我清楚；因系爭工程建造執
    照載明承造人是上訴人公司，非被上訴人亦非甲○○，故甲
    ○○假藉結算說上訴人公司欠被上訴人公司2100萬元代墊款
    ，而得以借協議之名分配產權等語（見本院卷一第178至181
　　頁）。由己○○於原審及本院之證言，再參以證人即系爭工
　  程實際承攬人之一乙○○於原審證稱：對上訴人積欠被上訴
    人代墊款2100萬元部分，並未經核算，他們說明細後給，我
    們認為沒有關係，那是甄穩公司的欠款，渠等承攬之工程並
    不含此項等語 (見原審卷二第46頁) ，堪見己○○及乙○○
    為保其工程款債權，乃與業有抵押權設定之被上訴人達成協
    議，將被上訴人對業主甄穩公司之債權併入代墊工程款中，
    俾藉工程款之法定抵押權分配產權，以保債權。而被上訴人
　  就系爭工程之收尾工程確有代為墊款，僅兩造就代墊款項金
  　額有爭執，而證人乙○○於原審證稱其承認被上訴人確有代
　  墊5、6百萬元等語（見原審卷二第45頁），核與證人己○○
    於本院提出被上訴人代墊款項含社區活動中心約有662萬252
    3元（見本院卷一第256頁），倘以己○○、乙○○承認之被
    上訴人已支出之代墊款，加計被上訴人對原業主甄穩公司之
    債權1500餘萬元，與91年11月30日簽立協議書所概算之2100
    萬元約略相當，堪見該2100萬元係含被上訴人支出之代墊款
    及被上訴人前對甄穩公司之借款債權在內，以達藉工程款之
    法定抵押權確保被上訴人分配產權目的，且此為上訴人授權
    之代表人己○○、乙○○所同意，自無詐欺、脅迫可言。且
    兩造間並無以會算為代墊款債權生效與否之約定，是上訴人
    再抗辯系爭協議書因被上訴人未提出明細會算之條件未成就
    而不生效力云云，亦非可採。
  (四)按第三人與債權人訂立契約承擔債務人之債務者，其債務於
    契約成立時，移轉於該第三人；民法第300條定有明文。查
    本件上訴人授權之代表人之己○○、乙○○既為產權完整而
    與被上訴人達成協議，將被上訴人對業主甄穩公司之債權列
    入，並於協議書中明確記載被上訴人代墊款項2100萬元及應
    如何清償方式及期間，倘己○○、乙○○於簽署該協議書時
    無承擔甄穩公司該債務之意，何以於協議書第4條約定該210
    0萬元之清償期間及方式？則被上訴人一再抗辯上訴人係概
    括承受甄穩公司債務者，即非無據。而證人己○○既稱被上
    訴人不能將對甄穩公司之債權轉向上訴人請求，其係受被上
    訴人欺騙云云。惟查該協議書上已就上訴人應如何清償該21
    00萬元為約定，且該協議書並經乙○○、己○○親自簽名其
    上（見同上卷第14頁），己○○倘不同意，當無簽署之理，
    是其此之證言，尚難採信。又乙○○、己○○為經上訴人授
    權，有代理上訴人之權限，亦為上訴人所不爭執，上訴人自
    應受系爭協議書之拘束，不得再以該2100萬元中含甄穩公司
    對被上訴人之債務，非屬代墊款而主張扣除。況將被上訴人
    對甄穩公司之債權列入，原意即在分配產權，而兩造就產權
    係依上訴人之工程款債權1億餘元，與被上訴人之債權2100
    萬元之比例分配（即5棟建物由上訴人分得4棟，被上訴人分
    得1棟），上訴人就此並無爭執，堪見其就被上訴人用以分
    配之債權2100萬元亦應無爭執。
  (五)己○○於本院雖否認上訴人有承擔甄穩公司債務之意，惟依
    其前揭所述意涵，即有承擔甄穩公司債務之意，此觀之上訴
    人於本院陳稱：「、為何簽立協議書，是因為大眾營造公司
    是營造人有法定抵押權，工地不是大眾公司的，而是屬甄穩
    公司所有，甄穩公司把章交甲○○後，等於把所有的產權交
    給甲○○保管，但與銀行洽談時又必須由營造廠去談，甲○
    ○拿不出憑證，就要求我們承認2100萬元，在與建經公司談
    後他們就可以拿回2100萬元。簡單來說，就是工地是甄穩公
    司所有，而大眾公司是營造人有法定抵押權，甄穩公司向銀
    行辦理抵押貸款，因我們有優先債權，甲○○才要求我們先
    把這筆帳吃下來，到時候我們跟建經公司談妥後，再分給他
    們。大眾公司或賴志明主要目的是要取回工程款1億3千萬元
    ，所以才把甄穩公司和甲○○個人債務都寫進去，大眾公司
    認為反正不是他們的錢，他們只要拿回工程款，到時候談妥
    ，再把這筆錢給甲○○就好，這才是簽約的真正原因。後來
    發覺甲○○的對象不是甄穩公司，反而是都針對大眾公司，
    大眾公司發覺由他們承擔債務是不對的，所以才要求對造他
    們提出墊款的明細」等語（見本院卷一第44頁、253頁），
    足證上訴人亦知協議書記載2100萬元原因，及該2100萬元中
    有部分係承擔甄穩公司對被上訴人之債務。證人己○○當初
    為取得完整產權而願承攬甄穩公司債務，嗣於簽署後覺得不
    妥，始要求提出明細，並不影響其已承擔甄穩公司債務效力
    。另被上訴人雖亦否認該2100萬元中之私人借款係含甄穩公
    司之債權在內，惟依被上訴人法定代理人甲○○於本院證稱
    ：「使用執照於6月前就出來，劉國基、高、賴在4、5月間
　　就為了領使用執照開始向我借錢。所謂的善後所需費用，因
　　為還沒有全部完成，如果沒有水電就無法領權狀，所以善後
　　所需費用就是指水電費等，這些錢全部是我墊付的。經過一
  　次會算善後所需費用只有3百多萬元，我分擔五分之一60幾
    萬元，而大眾公司分擔2百多萬元」等語，則被上訴人代墊
    款項亦僅有2百餘萬元，且乙○○、己○○等人均否認向被
    上訴人借款，再參之被上訴人提出所稱借款予乙○○185萬
    元之證明即甄穩公司為發票人之支票二紙（見本院卷一第47
    頁），由是堪見此之借款人應為甄穩公司，倘上訴人未承擔
    甄穩公司債務，被上訴人何以將其對甄穩公司185萬元債權
    ，列為代墊款？是被上訴人否認上訴人承擔甄穩公司對其之
　　債務，要無可採。
　(六)己○○、乙○○既同意將被上訴人對甄穩公司之債權併入計
    算而承擔，且被上訴人確有支出代墊款，而己○○因故出國
    未歸；則被上訴人於產權未取得及該代墊款未獲清償前，再
　　要求上訴人對己○○、乙○○承擔之債務為確認，雖其係以
    倘不簽即不用印等詞要求上訴人確認，惟其既確有代墊債權
    未受清償，其為保障債權，難認係脅迫上訴人簽署。而上訴
    人已受己○○告知該代墊款2100萬元係含甄穩公司債務在內
    ，目的僅在作產權分配而已，業如前述，倘其就此金額確有
    疑義，或認未經會算或未收到細目，其儘可拒絕簽署系爭協
    議書，或加註代墊款金額為暫定額，以事後會算再確定等特
    別約定，或於後之協議書作修正，或於協議書中為保留，或
    提訴訟以資解決，上訴人並非無救濟之道，然其為早日取得
    系爭工程之產權利益而簽署，當係衡量輕重緩急後所為，亦
    難認係受被上訴人脅迫所致，蓋一般人為早日取得某種利益
    ，經權衡後捨棄某些利益者，所在多有，是上訴人嗣後簽署
    協議書時，就此代墊款金額其既未為保留或記載，且亦均未
    提及或修正上開金額，自不得於事後再以未經會算等語否認
    系爭協議書之真正，亦難以以受脅迫為由否認被上訴人之權
    利。
  (七)綜上所述，代理上訴人簽署91年11月30日協議書及92年1月
    14日簽署補充協議書之己○○及乙○○既未受被上訴人之詐
    欺而簽署，且上訴人亦知協議書上所載之2100萬元目的係為
    產權分配而書寫，其本人嗣後簽署之協議書，既不為保留或
    為其他應經會算之記載，尚難以被上訴人為保障其尚未獲清
    償之代墊款債權而不配合用印，即遽謂受上訴人脅迫而簽署
    ，是上訴人抗辯其簽署協議書及補充協議書係受被上訴人詐
    欺及脅迫所為，並非可採。
  (八)上訴人雖辯稱系爭協議書、承攬協議書、補充協議書1、2
    及切結書等均為無效，並經其以存證信函表明無效，實為撤
    銷之意云云。然查:
  (1)法律行為無效者係指法律行為嚴重違反或欠缺生效要件者而
    言，主要因違反公益而不能發生應有的效力，不待當事人主
    張，即當然、自始、確定無效 (民法第71條至第73條、第75
    條、第78條規定參照)。至法律行為之撤銷則係指意思表示
    有瑕疵，經有撤銷權人撤銷後，使法律行為的效力溯及的歸
    於消滅而言，須待當事人為撤銷之意思表示後，始溯及無效
    （民法第88條、第89條規定參照），二者為不同之法律概念
    ，不得混為一談。查上訴人雖於92年11月27日分別以竹南中
    港郵局第156號至160號存證信函，向被上訴人表明系爭協議
    書、承攬協議書、補充協議書1、2及切結書等為無效等語，
    並為被上訴人表示確已收受在卷。惟查：上訴人於上開存證
    信函內並未說明系爭協議書、承攬協議書、補充協議書1、2
    及切結書等有何違反法律強制或禁止規定等無效之原因，即
    主張上揭之協議書或切結書為無效契約云云，已非可取。又
    對系爭協議書之簽定並無詐欺、脅迫情事，已如前述，顯無
    撤銷之事由。況縱認上開存證信函為有撤銷意思表示之意，
    亦不生效力。
  (2)況證人己○○、乙○○分別於原審審理時，均未能證明被上
    訴人在簽約時有何使用詐術，致其等陷於錯誤而簽署系爭協
    議書之事實。是上訴人辯稱系爭協議書之金額係受上訴人行
    使詐術致上訴人陷於錯誤進而簽署所有協議書云云，即非可
    取，亦如前述。
六、上訴人另辯稱被上訴人係因侵權行為對伊取得上開債權，伊
    得依民法第198條之規定主張對該債權之廢止請求權，雖因
    時效而消滅，仍得拒絕履行云云。惟查：依證人賴志明、乙
    ○○之證言，均未能證明被上訴人於己○○、乙○○及上訴
    人在簽署各該協議書時有何使用詐術，致其等陷於錯誤而簽
    署系爭協議書之事實，業據論述如上，且被上訴人因其代墊
    之工程款未獲清償或尚未取得系爭工程房地之產權，要求上
    訴人確認其代墊款金額，否則不配合用印，而上訴人有救濟
    之道，亦如前述，然上訴人為早日取得系爭工程房地，經權
    衡後而簽署，亦難認係受脅迫而為。是上訴人辯稱被上訴人
    係因侵權行為對伊取得上開債權，伊得依民法第198條之規
    定主張對該債權之廢止請求權，雖因時效而消滅，仍得拒絕
    履行云云，亦無可取。
七、上訴人再以親民學園工地所有人吳世芬、甄穩建設、敦親建
    設等與兩造於91年6月4日訂立協議書一件（下稱三方協議書
    ），辯稱伊係依該協議書取得親民學園上之840地號土地部
    分，並非破壞兩造協議書使然云云。經查:
　(一)該三方協議書於第4點雖以手寫補充記載：「甲方(按即工
    地所有人）欠乙方（按即上訴人）1億3955萬元等語（見原
    審卷一第49頁)，並為被上訴人所不爭執，固堪信為真實。
    惟上訴人對於上開親民學園工地原所有人縱有債權，亦無法
    因此取得上開工地之所有權，被上訴人嗣於92年10月間交出
    產權印鑑予上訴人，並協助上訴人取得親民學園第一期房地
    之所有權，顯係被上訴人依系爭協議書所為。況上開三方協
    議書僅載明三方因親民學苑第1期工程收尾工作、產權分配
    及第2期生活廣場興建部分達成協議如下等語，並未載明上
    訴人所取得若干土地之約定，足見上訴人尚不能僅依該三方
    協議書所載，取得親民學園上之840地號土地部分，而係依
    系爭協議書第2條之約定由上訴人承接。
  (二)又依上開三方協議書第2點所載亦可知，訴外人吳世芬等本
    應給付親民學園善後所需費用，約定由兩造設法墊付（見同
    上頁），且依證人己○○證稱甄穩公司即將系爭工地交由兩
    造共同處理。而證人己○○向上訴人借牌承攬甄穩公司之系
    爭工程，其就系爭工程之建物即有法定抵押權，其與甄穩公
    司之另一債權人即被上訴人達成協議，為分配產權而將被上
    訴人對甄穩公司之債權列入有優先順位之法定抵押權之內，
    而三方協議書既約定由兩造共同墊付，倘被上訴人係為業主
    甄穩公司墊付，則其僅為一般之債權人，並無優先受償權，
    而系爭工程原即由己○○借用上訴人名義承攬，上訴人為工
    程之營造人，完成工程為上訴人之義務，倘非被上訴人之資
    金挹注，其當無從完成工程，是被上訴人主張其係為上訴人
    代墊者，即屬可採。上訴人此之抗辯，尚難採取。
八、上訴人抗辯縱91年11月30日之協議書有效，亦因92年7月11
    日轉為生活廣場新建工程承攬工程款而不存在云云。惟為被
    上訴人所否認，並主張依協議書第7條之記載，上訴人未依
    約承接工程，則需按月歸還利息，上訴人新債未清，舊債並
    不消滅，上訴人仍應清償該2100萬元等語。經查：92年 7月
    11日之補充協議書雖約定該2100萬元轉抵為上訴人承攬被上
    訴人工程之工程款報酬，惟第7條約定，倘上訴人未依約承
    接工程，則需按月歸還利息而無異議（見原審卷二第22頁）
    。而本件上訴人嗣並未承接生活廣場工程，無報酬可折抵，
    此為兩造所不爭執，則依該補充協議書約定，其仍負有給付
    2100萬元之義務。是上訴人此之抗辯，尚非可採。
九、上訴人抗辯被上訴人之代墊款，嗣因扺償、抵銷而不存在，
    然為被上訴人所否認。經查：
  (一)被上訴人係為藉上訴人法定抵押權分配產權，而將其對甄穩
    公司之債權併列入為代墊款，業據證人己○○證述在卷，而
    被上訴人確也分配F棟建物，上訴人主張F棟有28個建號建物
    ，約有65戶套房，合計611坪（約2022平方公尺），當時市
    價每坪10萬餘元，F棟當時之市值約6000餘萬元等語（見本
    院卷三第13頁），並提出土地，房屋買賣契約書為證（見本
    院卷一第214-238頁），被上訴人就此證物之真正未為爭執
    ，亦未舉證證明F棟之價值不足2100萬元，則其代墊款及對
    甄穩公司此部分之債權應已受償，是上訴人抗辯被上訴人因
    受分配F棟建物，該2100萬元之代墊款即因而不存在，即屬
    有據。被上訴人雖否認其取得F棟建物係以2100萬元代墊款
    抵扣，而係其另外出借款項予甄穩公司而以債權相抵取得，
    與代墊款無涉，且2100萬元內之私人借款，係乙○○等人所
    借云云。惟查：(1)依被上訴人提出其與中聯信託公司、安信
    建經公司所簽協議書，該協議書是敦親公司、安信公司所簽
    ，有該協議書可稽（見本院卷一第208頁），則依該協議書
    僅能證明要辦理抵押貸款，並不足以證明被上訴人所分得的
    1 棟，是依該協議書而來。(2)甄穩公司、敦親建設公司係於
    92年1月3日始與安信建經公司及中聯信託公司終止委任關係
    ，並將權益轉讓予甲○○，有委任終止協議書可按（見本院
    卷一第210頁），然被上訴人卻於受讓前之91年7月26日即以
    林秀麗名義取得系爭房屋坐落之基地即840-13地號土地，並
    於91年11月1日設定抵押，亦有土地登記簿謄本可參（見本
    院卷二第12至13頁），是其主張系爭房屋係其另筆借款抵償
    買賣而來，是否可採，已非無疑。(3)再由91年6月4日之三方
    協議觀之，其上僅記載甲方（即甄穩公司、敦親建設公司）
    欠丙方（即被上訴人）1430萬元（見原審卷一第49頁），而
    依被上訴人提出其與甄穩公司之借貸契約，其日期為90年11
    月3日，在三方協議之前，以被上訴人出借款項均計算利息
    之情觀之，倘其另有出借款項予甄穩公司，何以於甄穩公司
    倒閉後確認債權時，未就另貸與之款項為確認並記載，亦與
    常情有違。(4)被上訴人一再主張代墊款明細表上所列之私人
    借款，係指己○○、乙○○由其借款云云，惟為證人己○○
    及乙○○否認。且依證人丙○○提出經被上訴人自承其手稿
    之文件記載，借款金額為285萬元、130萬元、250萬元、50
    萬元，有手稿影本可稽（見本院卷二第163頁），而依證人
    甲○○所述，其於91年4月6日以前共貸款二次予己○○等人
    ，一次是300萬餘元，一次是5月要繳全區之某些款項等語（
    見本院卷二第149頁），核與其手稿上「3月20日285萬元」
    者不符，亦與其嗣後稱「借款予他們235萬元」者不一（見
    本院卷二第150頁反面），則該2100萬元是否為其所稱係己
    ○○等私人借款，並由上訴人承擔，即非無疑。(5)再參酌91
    年11月30日協議書所載（見本院卷一第43頁），被上訴人取
    得者除取得200坪房屋外，並取得840地號343坪土地，及與
    210  0萬元代墊款無涉之「生活廣場」部分（即基地840-27
    地號等10筆土地，上訴人主張此是被上訴人以其對業主之另
    筆扺押債權分配受償）則被上訴人之代墊款債權，應已與由
    其分配之房屋土地應付價金相互折抵而不存在。
　(二)兩造就被上訴人代墊金額有爭執，被上訴人之法定代理人甲
  　○○證稱經過一次會算，善後所需之費用只有3百多萬元，
  　其應負擔五分之一，約有60餘萬元，上訴人應負擔2百餘萬
  　元等語（見本院卷一第205頁），而證人乙○○於原審證稱
    被上訴人代墊款約有5、6百萬元，核與證人己○○證稱其經
    手之代墊款含第二期工程在內，有662萬3523元等語（見本
    院卷二第124頁反面）。然依證人己○○及丙○○均證稱被
    上訴人收取之租金或售屋款有用於系爭善後工程等語，（見
    本院卷第二第146頁），而依兩造所簽系爭協議書第6條約定
    ：「在甲方（指上訴人）欠款再付清前及社區大樓管理委員
  　會未成立前，雙方同意以巨科國際股份有限公司代為收取學
  　生租金、押金、水電、管理費等相關費用。待積欠款項還清
  　後則由雙方共同管理。」（見本院卷一第8頁），則被上訴
    人以其代上訴人收取之租金列為代墊款，應就租金該返還上
    訴人部分予以扣除。又兩造現已各就分得之房屋各自管理，
    而上訴人前因尚未清償代墊款而由被上訴人代收，且於各自
    管理後，各自分得之房屋租金亦各自收取，此為被上訴人所
    不爭執，則被上訴人於產權尚未移轉前即開始出租，所代上
    訴人收取之租金，自應返還上訴人，上訴人併以此部分債權
    主張抵銷，自屬正當。被上訴人主張此並非其對上訴人之負
    債，不符抵銷要件云云，尚非可取。
　(三)依證人己○○證稱被上訴人自售屋款已取得331萬元，新售
    屋價款收入107萬元，被上訴人已有超收等語（見本院卷一
    251頁以下），證人丙○○亦證稱明細表上之售屋款331萬元
    被上訴人確有收取，但尾款尚未收，被上訴人於92年2月收
　　取學生租金後，即各自管理，91年上學期收取300萬至350
　　萬元之間之租金，因有押金，金額較多，92年2月下學期收
    取之租金大約在250萬至300萬元間等語（見本院卷第146頁
    ），則上訴人主張以被上訴人代為收取屬其應分配取得之房
　　屋租金552萬3000元及售屋款178萬5000元抵銷，即屬有據。
    被上訴人雖以其收取租金，但仍要返還押金，且其亦支出一
    些必要管銷費用為辯云云，惟被上訴人並未提出其管銷費用
    之證明，是其主張扣除，亦無依據。上訴人主張將售屋款及
    租金與被上訴人請求之2100萬元為抵銷，自屬有據。
  (四)綜上，被上訴人之2100萬元代墊款債權已因獲配建物而代物
    清償，已不存在，況被上訴人仍負有返還其代收之租金及售
    屋款之債務，上訴人併得以主張抵銷，是被上訴人請求上訴
    人給付2100萬元本息，即非正當。
十、本件上訴人抗辯被上訴人之代墊款債權，業因上訴人以建物
    抵償而不存在，且其有租金及買賣價金債權得以主張抵銷，
    亦無庸再給付被上訴人款項，核屬可採，被上訴人主張為為
    不足採。從而，被上訴人本於協議書請求上訴人給付，即非
    正當，不應准許。其假執行之聲請亦失所附麗，應併予駁回
     。原審未詳予審酌，遽行判命上訴人給付，並為假執行之宣
    告，自有未洽。上訴意旨指摘原判決不當，求予廢棄改判，
    為有理由。自應由本院予以廢棄改判。
十一、因本案事證已臻明確，兩造其餘主張陳述及所提之證據及其
    餘未經援用之證據，均毋庸再予審酌，附此敘明。
十二、據上論結，本件上訴為有理由，依民事訴訟法第450條、第
    78條，判決如主文。
中　　華　　民　　國　　96　　年　　8 　　月　　28　　日
                  民事第七庭
                        審判長法  官  鄭三源
                              法  官  湯美玉
                              法  官  周美月
正本係照原本作成。
如不服本判決，應於收受送達後20日內向本院提出上訴書狀，其
未表明上訴理由者，應於提出上訴後20日內向本院補提理由書狀
（均須按他造當事人之人數附繕本）上訴時應提出委任律師或具
有律師資格之人之委任狀；委任有律師資格者，另應附具律師資
格證書及釋明委任人與受任人有民事訴訟法第466條之1第1項但
書或第2項（詳附註）所定關係之釋明文書影本。
中　　華　　民　　國　　96　　年　　8 　　月　　28　　日
　　　　　　　　              書記官  李華安
附註：
民事訴訟法第466條之1（第1項、第2項）：
對於第二審判決上訴，上訴人應委任律師為訴訟代理人。但上訴
人或其他法定代理人具有律師資格者，不在此限。
上訴人之配偶、三親等內之血親、二親等內之姻親，或上訴人為
法人、中央或地方機關時，其所屬專任人員具有律師資格並經法
院認為適當者，亦得為第三審訴訟代理人。
